ACORDAO-COMPLETO-2420791

ACÓRDÃO 8235/2020 ATA 25/2020 - PRIMEIRA CÂMARA

VISTOS, relatados e discutidos estes autos que tratam de atos de concessão de pensão militar emitidos pela Sétima Região Militar - Comando do Exército;
ACORDAM os Ministros do Tribunal de Contas da União, reunidos em Sessão da 1ª Câmara, nos termos dos arts. 71, inciso III, da Constituição Federal, 1º, inciso V, e 39, inciso II, da Lei 8.443/1992 e 260, § 1º, do RITCU e ante as razões expostas pelo Relator, em:
9.1. considerar legal e conceder registro ao ato de pensão militar instituído pelo Sr. Paulo Henrique Bezerra Barbosa (CPF: XXX.521.994-XX) ;
9.2. considerar ilegais e negar registro aos atos de concessão de pensão militar, instituídos pelos Srs. Paulo Fernando Hecht da Fonte (CPF XXX.728.418-XX) e Pedro Gurgel Gentil (CPF 012.344.714- 34) ;
9.2.1. dispensar a devolução dos valores indevidamente recebidos até a data da ciência pela Sétima Região Militar, do presente acórdão, com base no Enunciado 106 da Súmula da Jurisprudência do TCU;
9.2.2. determinar à Sétima Região Militar que:
9.2.2.1. faça cessar os pagamentos decorrentes dos atos impugnados, comunicando ao TCU, no prazo de 15 dias, as providências adotadas, nos termos do art. 262, caput, do Regimento Interno do TCU, do art. 8º, caput, da Resolução-TCU 206/2007 e do art. 19, caput, da Instrução Normativa-TCU 78/2018;
9.2.2.2. proceda à regularização dos postos que servem de base de cálculo para os proventos das pensões militares cujo registro foi negado, contemplando os postos imediatamente inferiores aos que foram utilizados como referência para os benefícios;
9.2.2.3. emita novos atos de pensão militar, livres das irregularidades apontadas, submetendo-os ao TCU, no prazo de trinta dias, consoante os arts. 262, § 2º, do Regimento Interno do TCU e 19, § 3º, da Instrução Normativa TCU 78/2018;
9.2.2.4. informe às interessadas nas pensões consideradas ilegais que, no caso de não provimento de recursos eventualmente interpostos, deverão ser repostos os valores recebidos após a ciência deste acórdão pela Sétima Região Militar;
9.2.2.5. comunique imediatamente às interessadas o teor do presente acórdão, encaminhando ao TCU, no prazo de 30 dias, comprovante das respectivas datas de ciência, nos termos do art. 4º, § 3º, da Resolução-TCU 170/2004;
9.3. destacar dos presentes autos, o ato de pensão militar instituído pelo Sr. Sebastião de Menezes Neto, autuando-o em processo apartado que deverá ser sobrestado até a decisão dos embargos de declaração opostos no âmbito do RE 636.553, ocasião em que, a depender da decisão do STF, a instrução do feito deverá ter o encaminhamento cabível.

Atos de concessão de pensão militar emitidos pela 7ª Região Militar, vinculada ao Comando do Exército. Apreciação para fins de registro.

Primeira Câmara

Sétima Região Militar - Comando do Exército.

3. Interessados: Camilla D'amato e da Fonte (XXX.018.878-XX); Dyrke Teixeira de Souza Gurgel (XXX.159.344-XX); Flavia Marino Hecht da Fonte (XXX.731.988-XX); Geny Martino de Menezes (XXX.933.557-XX); Marcos Antonio Bezerra Barbosa (XXX.476.464-XX); Myriam Cristina Villar Pannain (XXX.563.577-XX); Nubia Cristina de Sousa Dantas Hecht da Fonte (XXX.266.164-XX); Sandra Bezerra Barbosa (XXX.785.844-XX); Sheila Maria Villar Hecht da Fonte (XXX.579.527-XX).

13.1. Ministros presentes: Walton Alencar Rodrigues (Presidente), Benjamin Zymler e Bruno Dantas.
13.2. Ministro-Substituto convocado: Augusto Sherman Cavalcanti (Relator).
13.3. Ministro-Substituto presente: Weder de Oliveira.

AUGUSTO SHERMAN

Em razão da clareza e completude na exposição dos fatos, adoto como relatório, com os devidos ajustes de forma, o parecer elaborado no âmbito do Ministério Público junto ao TCU, representado nos autos pelo Procurador Dr. Sérgio Ricardo Costa Caribé (peça 9) , a seguir transcrita:
Trata-se da apreciação, para fins de registro, de quatro atos de concessão de pensões militares emitidos pela Sétima Região Militar.
A Secretaria de Fiscalização de Pessoal (Sefip) , em pareceres uniformes às peças 7 e 8, propõe a ilegalidade das pensões militares instituídas por Paulo Fernando Hecht da Fonte e Pedro Gurgel Gentil, em razão da concessão de mais de uma melhoria nos proventos dos instituidores posteriormente aos seus desligamentos; a ilegalidade da pensão instituída por Sebastião de Menezes Neto, em razão da acumulação irregular de três benefícios previdenciários por parte da beneficiária; e a legalidade da pensão instituída por Paulo Henrique Bezerra Barbosa, por não apresentar irregularidades.
De fato, ao analisar o Caput do art. 110 da Lei 6.880/1980, com a redação dada pela Lei 7.580/1986, percebe-se que o mesmo dispõe expressamente que a melhoria de remuneração nele prevista aplica-se somente aos militares da ativa ou da reserva remunerada e deve ser calculada sempre com base no soldo correspondente ao grau hierárquico que o militar possuía na ativa, nos seguintes termos:
Art. 110. O militar da ativa ou da reserva remunerada, julgado incapaz definitivamente por um dos motivos constantes dos incisos I e II do art. 108, será reformado com a remuneração calculada com base no soldo correspondente ao grau hierárquico imediato ao que possuir ou que possuía na ativa, respectivamente.
Embora este Tribunal tenha adotado entendimento diverso acerca da matéria em alguns casos no passado, cabe ressaltar que por meio do Acórdão 2225/2019-TCU-Plenário, relatado pelo Ministro Benjamin Zymler, pacificou-se o entendimento no sentido de que a melhoria prevista no referido dispositivo não se aplica ao militar que já se encontra reformado no momento da invalidez.
Importante frisar que tal exegese alinhou o entendimento desta Corte com a jurisprudência do Superior Tribunal de Justiça acerca da matéria, conforme se verifica na ementa transcrita abaixo da decisão proferida nos autos do Recurso Especial 1.784.347/RS, relatado pelo Ministro Herman Benjamin: 
PROCESSUAL CIVIL. ADMINISTRATIVO. MILITAR REFORMADO POR ATINGIR A IDADE LIMITE NA RESERVA. INVALIDEZ SUPERVENIENTE À INATIVAÇÃO. REFORMA COM REMUNERAÇÃO CORRESPONDENTE AO GRAU HIERÁRQUICO IMEDIATO. IMPOSSIBILIDADE. SÚMULAS 7 E 83 DO STJ. 
1. O art. 110 da Lei 6.880/1980 prevê o direito de o militar da ativa ou da reserva remunerada ser reformado com a remuneração calculada com base no soldo correspondente ao grau hierárquico imediato ao que possuir.
2. O Tribunal de origem asseverou: 'o autor foi reformado ex officio em 21/05/2006, por ter atingido idade limite de permanência na reserva, nos termos do art. 106, I, d, da Lei n° 6.880/80. Pretende, agora, a melhoria da reforma para que seus proventos passem a ser calculados com base na remuneração do posto superior na inatividade, em razão da superveniência de moléstia que determina a sua invalidez (neoplasia maligna constatada em 04/01/2008) '.
3. É inviável reanalisar a constatação das datas da reforma e da eclosão da moléstia, pois inarredável a revisão do conjunto probatório dos autos para afastar as premissas fáticas estabelecidas pelo acórdão recorrido. Aplica-se, portanto, o óbice da Súmula 7/STJ.
4. Ao reconhecer que o direito ora pugnado alcança apenas os militares da ativa ou da reserva remunerada, não prevendo a possibilidade da alteração de proventos de militar reformado por atingir a idade limite na reserva, o Tribunal a quo decidiu em consonância com a jurisprudência do STJ, razão pela qual incide a Súmula 83 do STJ. Precedentes: REsp 1.381.724/RS, Relatora Ministra REGINA HELENA COSTA, PRIMEIRA TURMA, DJe 10/5/2017; e AgRg no REsp 1.539.940/RS, Relatora Ministra ASSUSETE MAGALHÃES, SEGUNDA TURMA, DJe 29/3/2016. 
5. Recurso Especial não conhecido. (REsp 1784347/RS, Rel. Min. Herman Benjamin, Segunda Turma, julgado em 2/4/2019, DJe de 23/4/2019) 
Ademais, cumpre registrar que, em atenção aos princípios da segurança jurídica e da boa-fé, este Tribunal resguardou a situação daqueles servidores que foram destinatários do benefício do art. 110, § 1º, da Lei 6.880/1980, cujos atos concessórios foram apreciados por este TCU até a data de prolação do Acórdão 2225/2019-TCU-Plenário.
In casu, verifica-se que os militares Paulo Fernando Hecht da Fonte e Pedro Gurgel Gentil foram beneficiados com melhorias nos proventos após os seus desligamentos iniciais, o que contraria o entendimento acima mencionado. Por conseguinte, estão irregulares os cálculos dos benefícios de pensão.
No que se refere à pensão instituída por Sebastião de Menezes Neto, verifica-se que as redações do art. 29 da Lei 3.765/1960, que trata das pensões militares, tanto em sua versão original como após a alteração realizada pela Medida Provisória - MP 2.215-10/2001, não permitem a acumulação de mais de dois benefícios previdenciários, in verbis:
Redação Original
Art. 29. É permitida a acumulação:
a) de duas pensões militares;
b) de uma pensão militar com proventos de disponibilidade, reforma, vencimentos, aposentadoria ou pensão proveniente de um único cargo civil.
Com a redação dada pela MP 2.215-10/2001
Art. 29. É permitida a acumulação:
I - de uma pensão militar com proventos de disponibilidade, reforma, vencimentos ou aposentadoria;
II - de uma pensão militar com a de outro regime, observado o disposto no art. 37, inciso XI, da Constituição Federal [teto remuneratório].
Além disso, a jurisprudência deste Tribunal, pacificou-se no sentido de que a percepção de benefício do Regime Geral da Previdência Social também deve ser considerada para fins do disposto no art. 29 da Lei 3.765/1960, a exemplo do Acórdão 3653/2011-TCU-Segunda Câmara, relatado pelo Ministro Substituto André de Carvalho, senão vejamos:
PESSOAL. PENSÃO MILITAR. LEI Nº 3.765/1960. REVERSÃO EM FAVOR DAS FILHAS DO INSTITUIDOR. ACUMULAÇÃO DE TRÊS BENEFÍCIOS POR UMA INTERESSADA. ILEGALIDADE. DETERMINAÇÕES.
 (...) 
5. Ocorre que, no que diz respeito à pensão militar, a redação original do art. 29 da Lei n. 3.765, de 4/5/1960, prevê a acumulação de duas pensões militares ou de uma pensão militar com proventos de disponibilidade, reforma, vencimentos, aposentadoria ou pensão proveniente de um único cargo civil.
6. E, com base em precedentes dos Tribunais Regionais Federais, verifica-se que o benefício previdenciário do INSS é considerado para fins do disposto no mencionado art. 29 da Lei n. 3.765, de 1960, haja vista que, em se tratando de pensão civil, quer seja previdenciária, quer estatutária, a acumulação de benefícios recebidos dos cofres públicos deve ser entendida de maneira restritiva (v. Apelação Cível nº 2005.33.000084718 - TRF 1ª Região e Apelação em Mandado de Segurança 70012 - TRF 2ª Região, fl. 23) 
 In casu, a Unidade Técnica detectou que a beneficiária Geny Martino de Menezes, acumula a pensão militar em análise, instituída por Sebastião de Menezes Neto, com duas aposentadorias, o que afronta o disposto no art. 29 da Lei 3.765/1960 e as supracitadas jurisprudências.
 Ante o exposto, este membro do Ministério Público de Contas, em consonância com a Unidade Técnica, entende que os atos das pensões militares instituídas por Paulo Fernando Hecht da Fonte, Pedro Gurgel Gentil, e Sebastião de Menezes Neto, devem ser considerados ilegais; e o ato da pensão instituída por Paulo Henrique Bezerra Barbosa está apto a receber a chancela da legalidade.
Eis o Relatório.

não há.

Procurador Sergio Ricardo Costa Caribé.

PENSÃO MILITAR. CONSTATAÇÃO EM DOIS ATOS DE QUE OS PROVENTOS FORAM CALCULADOS COM BASE EM BENEFÍCIO CONCEDIDO (POSTO/GRADUAÇÃO SUPERIOR IMEDIATA) A INSTITUIDOR QUANDO JÁ ESTAVA REFORMADO. CONSTATAÇÃO EM UM ATO DE PENSÃO MILITAR DE ACUMULAÇÃO COM O RECEBIMENTO DE OUTROS DOIS BENEFÍCIOS. LEGALIDADE DE UM ATO. ILEGALIDADE E NEGATIVA DE REGISTRO DE DOIS ATOS. DESTAQUE DE UM ATO PARA AUTUAÇÃO EM PROCESSO APARTADO A SER SOBRESTADO ATÉ A DECISÃO DOS EMBARGOS DE DECLARAÇÃO OPOSTOS NO ÂMBITO DO RE 636.553. DETERMINAÇÕES.

PENSÃO MILITAR (PMIL)

Secretaria de Fiscalização de Pessoal (Sefip).

Atuo nos presentes autos com fundamento no art. 27-A da Resolução-TCU 175/2005, tendo em vista haver sido designado, por meio da Portaria-TCU 7-Gapes, de 28-07-2020, substituto do eminente Ministro Vital do Rêgo.
Em análise, atos de concessão de pensão militar emitidos pela 7ª Região Militar, vinculada ao Comando do Exército, instituídos pelos Srs. Paulo Henrique Bezerra Barbosa, Paulo Fernando Hecht da Fonte, Pedro Gurgel Gentil e Sebastião de Menezes Neto. 
A Sefip, na instrução de peça 7, propõe considerar ilegais as concessões de pensões militares instituídas por Paulo Fernando Hecht da Fonte e Pedro Gurgel Gentil, em razão da concessão de mais de uma melhoria nos proventos dos instituidores posteriormente aos seus desligamentos. A unidade técnica também propõe considerar ilegal a pensão militar instituída por Sebastião de Menezes Neto, em razão da acumulação irregular de três benefícios previdenciários por parte da beneficiária ativa. Por fim, a unidade técnica propõe considerar legal o ato de pensão militar instituído Paulo Henrique Bezerra Barbosa, por não apresentar irregularidades.
O Ministério Público junto ao TCU, no parecer de peça 9, ratificou a proposta formulada pela Sefip.   
	-II-	
Registro minha concordância com a proposta formulada pela unidade técnica, aquiescida pela manifestação do MPTCU, razão pela qual acolho os pareceres precedentes por seus próprios fundamentos, com exceção das conclusões formuladas para o ato instituído por Sebastião de Menezes Neto.
Preliminarmente, na linha dos pareceres precedentes, destaco que o ato instituído por Paulo Henrique Bezerra Barbosa está apto a receber a chancela da legalidade eis que não foram encontradas irregularidades que possam macular o registro.
No que diz respeito ao instituidor Paulo Fernando Hecht da Fonte, observo que o referido ex-militar ocupava, na ativa, o posto de Coronel. Foi transferido para a reserva remunerada, em 2/10/1986, passando a receber os proventos calculados com base no soldo de General de Brigada. O instituidor foi reformado em 9/3/2001, por impedimento de idade, ainda com proventos de General de Brigada, sendo o respectivo ato apreciado pela legalidade por esta corte de contas nos autos do TC Processo 035.605/2011-1 (Acórdão 10376/2011-TCU-Primeira Câmara) . 
7.1.	Posteriormente, outro ato de reforma (alteração) foi submetido a registro por meio do Sistema Sisac (10003371-07-2009-002087-8, com vigência a partir de 24/12/2008) , com vistas a melhorar os proventos do ex-militar para o posto de General de Divisão em decorrência de invalidez permanente. Referido ato foi apreciado pela legalidade nos autos dos TC Processo 018.259/2012-0 (Acórdão 5274/2012-TCU-Primeira Câmara) , a despeito de conter, como irregularidade, melhoria de proventos na reforma associada ao reconhecimento de invalidez de instituidor então já reformado e já contemplado com a remuneração do grau hierárquico imediato, eis que não há amparo legal para a concessão da vantagem fixada no art. 110 da Lei 6.880/1980.
Do mesmo modo, verifico que o instituidor Pedro Gurgel Gentil, ocupava, na ativa, a graduação de subtenente. Foi transferido para a reserva remunerada, em 15/2/1990, passando a receber os proventos calculados com base no soldo de Segundo Tenente. O instituidor foi reformado em 28/8/1993, por impedimento de idade, ainda com proventos de Segundo Tenente, sendo o respectivo ato apreciado pela legalidade por esta corte de contas nos autos do TC Processo 015.870/2020-1 (Acórdão 2029/2004-TCU-Primeira Câmara) .  
8.1.	Posteriormente, outro ato de reforma (alteração) foi submetido a registro por meio do Sistema Sisac (10003371-07-2001-002146-8, com vigência a partir de 1/9/1999) , com vistas a melhorar os proventos do ex-militar para o posto de Primeiro Tenente em decorrência de invalidez permanente. Referido ato foi autuado no TC Processo 018.499/2005-6, mas não chegou a ser apreciado no mérito, eis que foi considerado prejudicado em razão da perda do objeto. Contudo, a alteração mencionada continuou a produzir efeito, a despeito de conter, como irregularidade, melhoria de proventos na reforma associada ao reconhecimento de invalidez de instituidor então já reformado e já contemplado com a remuneração do grau hierárquico imediato.
Observo que para situações como as duas aqui mencionadas esta Corte de Contas, a partir da prolação do Acórdão 2225/2019-TCU-Plenário da relatoria do Min. Benjamin Zymler, passou a entender que não há previsão legal para o cálculo dos proventos de reforma tendo por referência dois postos acima daquele ostentado pelo militar na atividade: 
ATOS DE REFORMA. ALTERAÇÃO DE UMA DAS CONCESSÕES PARA ELEVAÇÃO, EM UM GRAU HIERÁRQUICO, DO POSTO SOBRE O QUAL CALCULADOS OS PROVENTOS DO INATIVO, EM FACE DA SUPERVENIÊNCIA DE INVALIDEZ PERMANENTE DECORRENTE DE DOENÇA ESPECIFICADA EM LEI. MILITAR ANTERIORMENTE REFORMADO COM PROVENTOS JÁ CALCULADOS SOBRE O POSTO HIERÁRQUICO SUPERIOR, POR TEMPO DE SERVIÇO. AUSÊNCIA DE PREVISÃO LEGAL PARA EXTENSÃO DA VANTAGEM ESTABELECIDA NO ART. 110 DA LEI 6.880/1980 A MILITARES JÁ REFORMADOS, BEM COMO PARA O ACRÉSCIMO DE DOIS POSTOS NO CÁLCULO DOS PROVENTOS. NEGATIVA DE REGISTRO. DETERMINAÇÕES. LEGALIDADE E REGISTRO DAS DEMAIS CONCESSÕES. (destaque acrescido) .
Diante do que restou brevemente demonstrado e considerando que o ato de pensão militar é distinto do ato de concessão de reforma dele derivado, as pensões militares instituídas por Paulo Fernando Hecht da Fonte e Pedro Gurgel Gentil não reúnem condições para receber a chancela da legalidade. Nada obstante, cabe determinação para que o Comando do Exército proceda à correção dos postos que servem de base de cálculo para os proventos das referidas pensões militares.
Destaco que os atos de pensão instituídos por Paulo Fernando Hecht da Fonte e Pedro Gurgel Gentil foram disponibilizado ao TCU, respectivamente em 3/8/2015 e 4/8/2015, portanto, há menos de 5 (cinco) anos, situação que à luz do entendimento firmado a partir da prolação do Acórdão 587/2011-TCU-Plenário, dispensa a oitiva dos beneficiários.
Por fim, quanto ao ato instituído pelo Sr. Sebastião de Menezes Neto, verifico que a beneficiária Geny Martino de Menezes, acumula a pensão militar em análise, com outras duas aposentadorias, o que afronta o disposto no art. 29 da Lei 3.765/1960. Contudo, observo que o ato instituído pelo Sr. Sebastião de Menezes Neto foi disponibilizado ao TCU em 3/6/2015, portanto, há mais de 5 (cinco) anos.  Nessa situação, considerando que a tese que restou assentada no julgamento do RE 636.553 aguarda julgamento de embargos de declaração opostos pela Advocacia Geral da União, entendo conveniente destacar dos presentes autos, o ato em epígrafe, autuando-o em processo apartado que deverá ser sobrestado até o julgamento dos referidos embargos, ocasião em que, a depender da decisão do STF, a instrução do feito deverá ter o encaminhamento cabível.
	Ante o exposto, VOTO para que seja adotada a minuta de acórdão que ora trago ao exame deste Colegiado.
TCU, Sala das Sessões Ministro Luciano Brandão Alves de Souza, em 28 de julho de 2020.
AUGUSTO SHERMAN CAVALCANTI 
Ministro-Substituto